臺灣臺南地方法院民事裁定　　　　　 100年度司繼字第2578號
聲　明　人　林國雄
上聲明人聲明拋棄繼承事件，本院裁定如下：
    主  文
聲明駁回。
聲明程序費用新臺幣壹仟元由聲明人負擔。
    理  由
一、按繼承人拋棄其繼承權，應於知悉其得繼承之時起二個月內
    以書面向法院為之，97年1月9日修正施行前之民法第1174條
    定有明文。又97年1月9日修正公布施行後之民法第1174條規
    定，繼承人得拋棄其繼承權。前項拋棄，應於知悉其得繼承
    之時起三個月內，以書面向法院為之。拋棄繼承後，應以書
    面通知因其拋棄而應為繼承之人。但不能通知者，不在此限
    。是以關於拋棄繼承制度，於此次修正，僅放寬除斥期間之
    規定及將通知應為繼承之人部分，定為於拋棄繼承後為之，
    但不能通知者，不在此限。又按修正施行前之民法第1174條
    既規定繼承人之拋棄繼承除斥期間自知悉其得為繼承人時起
    算二個月，其立法目的在維持原有之法秩序，避免繼承之法
    律關係長期處於不確定之狀況，影響交易安全，故規定繼承
    人須於二個月之除斥期間內行使其拋棄繼承之權利，否則即
    生失權效，而此權利行使之除斥期間，係以繼承人客觀上處
    於得知悉已為繼承人之事實狀態為認定，不得因其主觀之事
    由即稱其不懂法律，而借詞推諉，辯稱不知，否則拋棄繼承
    二個月之除斥期間動輒因繼承人任意抗辯其不知悉而無法起
    算，將使繼承之法律關係長期陷於不確定之狀況，與立法目
    的相違背。再按繼承人拋棄繼承，應於知悉其得繼承之時起
    二個月內以書面向法院為之，民法第1174條第2項，定有明
    文。所謂知悉得繼承，係指知悉得為繼承人者而言。至於被
    繼承人之權利義務，如遺產、債務等，其繼承人是否知悉，
    要與知悉得繼承與否無涉（參照臺灣高等法院86年度家抗字
    第131號裁定）。末按，繼承在民法繼承編施行前開始者，
    除本施行法有特別規定外，不適用民法繼承編之規定；其在
    修正前開始者，除本施行法有特別規定外，亦不適用修正後
    之規定，民法繼承編施行法第1條定有明文。本件被繼承人
    林億和於96年6月30日死亡，應適用97年1月9日修正公布施
    行前之規定，先予敘明。
二、本件聲明狀意旨略以：聲明人林國雄為被繼承人林億和之子
    女，被繼承人林億和於民國（下同）96年6月30日死亡，聲
    明人願拋棄其繼承權，爰檢具相關文件，向法院提出聲明，
    請准予備查等語。
三、經查，本件聲明人林國雄為被繼承人林億和之子女，而被繼
    承人林億和業於96年6月30日死亡一節，有聲請人提出戶籍
    謄本、除戶謄本、繼承系統表各1件為據，足堪採信。復查
    ，繼承人林金懋於96年度繼字第1692號拋棄繼承案件中陳述
    ，已於8月底通知繼承人林國雄被繼承人過世之事，有本院9
    6年9月18日公務電話記錄可供佐證，並經本院依職權調閱96
    年度繼字第1692號卷宗，查核屬實，堪予認定。既如上述，
    本件被繼承人死亡之時點為96年6月30日，是繼承已經開始
    ，聲明人應於知悉其得為繼承之時起2個月內向本院聲明拋
    棄繼承。查聲明人知悉其得為繼承之時點為96年8月底，是
    按97年1月9日修正公布施行前之民法第1174條規定，聲明人
    應於96年10月底前為拋棄繼承之聲明，聲明人遲至100年12
    月22日始提出聲明，已逾法定期間，有本院收文收狀章附卷
    為憑。綜上所述，本件聲明人之聲明顯逾法定期間，其聲明
    於法不合，應予駁回。
四、末按，繼承在民法繼承編97年1月4日前開始，繼承人對於繼
    承開始後，始發生代負履行責任之保證契約債務，由其繼續
    履行債務顯失公平者，得以所得遺產為限，負清償責任；繼
    承在民法繼承編中華民國98年5月22日修正施行前開始，繼
    承人因不可歸責於己之事由或未同居共財者，於繼承開始時
    無法知悉繼承債務之存在，致未能於修正施行前之法定期間
    為限定或拋棄繼承，且由其繼續履行繼承債務顯失公平者，
    於修正施行後，以所得遺產為限，負清償責任。民法繼承編
    施行法第1條之2第1項、第1條之3第4項分別定有明文。惟此
    屬於實體爭執事項，並非拋棄繼承事件所得斟酌者，聲明人
    自得另行以訴訟主張，附此敘明。
五、依非訟事件法第21條第1項前段、第23條、第24條第1項，裁
    定如主文。
中    華    民    國   100    年    12    月    30    日
                  家事法庭    司法事務官  蔡明賢
以上正本係照原本作成。
如對本裁定抗告，須於裁定送達後10日內向本院提出抗告狀，並
繳納抗告費新臺幣1,000元。
中    華    民    國   101    年    1     月    2     日
                              書記官  葉芳如